【裁判字號】    90,判,2360
【裁判日期】    901213
【裁判案由】    水污染防治法
【裁判全文】
最  高  行  政  法  院  判  決                    九十年度判字第二三六○號
    再 審 原告  集福製革廠有限公司
    代  表  人  甲  ○
    再 審 被告  高雄縣政府
    代  表  人  余政憲
右當事人間因水污染防治法事件，再審原告對本院中華民國八十九年三月二十四日
八十九年度判字第八九○號判決提起再審之訴。本院判決如左：
    主  文
再審之訴駁回。
再審訴訟費用由再審原告負擔。
    事  實
緣再審原告從事製革業，經高雄縣環境保護局稽查人員分別於民國八十七年三月十七
日及三月二十七日清晨前往稽查，均發現其二廠作業產生之廢水利用未經許可之排放
管道排放，嚴重污染附近農田，即採樣送驗，結果均不符合放流水標準，再審被告遂
分別對之各裁處新臺幣（下同）六十萬元罰鍰。再審原告不服，提起訴願、再訴願，
遞遭決定駁回，提起行政訴訟，亦經本院八十九年度判字第八九○號判決駁回。茲對
原判決不服，提起再審之訴，摘兩造訴辯意旨於次：
再審原告起訴意旨略謂：一、再審原告於八十七年四月二十三日同時接獲臺灣省高雄
縣政府八十七年四月十八日高雄縣八七環三字第七三八○五號函違反日為三月十七日
，及高雄縣八七環三字第七三八○六號函違反日為三月二十七日，各處再審原告陸拾
萬元整之罰鍰，並通知再審原告限期改善。然再審被告於八十七年三月二十七日再次
對再審原告處罰鍰前並未給再審原告任何通知與警告及改善期限，卻依違反水污染防
治法第七條第一項及第三十八條規定繼續處罰，讓再審原告覺得政府並非輔導中小企
業改善環境品質，而是以重罰為目的，是為再審原告不服之處。二、經查本案稽查人
員是由環保局委外單位環佑公司（非合法之公務人員）派員實施，並非主管機關臺灣
省高雄縣政府環境保護局人員實施稽查所得，然而在再審原告違反時亦未會同高雄縣
政府環境保護局人員前往稽查，僅由委外單位環佑公司片面取得之採樣即指為再審原
告排放之污水其中不知是否有任何利益，再審原告無法想像，而高雄縣政府環保局對
再審原告處以重罰，亦為再審原告不服之處。三、再審被告指再審原告以暗管排放廢
水，但此一排放管（即糞便及雨水下水道管）已於八十五年將其封閉，如是設為暗管
偷排即應埋管地下讓人看不見之處，然本案由照片亦可看出是一常久封閉之溝渠而導
致磚塊掉落，亦非偷排之暗管。四、請依法將原處分撤銷，另依適法之處分，以維訴
訟人之權益。
再審被告答辯意旨略謂：一、按「事業污水下水道或建築污水系統排放廢水於地面水
體者，應符合放流水標準。」違反者處新臺幣六萬元以上六十萬元以下罰鍰並通知限
期改善，屆期為未完成改善者，按日連續處罰，得命其停工停業。」為水污染防治法
第七條第一項暨同法第三十八條所明定，再審被告依上述法條處分並無不當。二、再
審原告所提於八十七年四月二十三日同時接獲罰單，未給任何通知警告及改善期限乙
節，經查再審原告係於八十七年三月十七日利用未經許可之排放管偷排廢水，處分陸
拾萬元並限期八十七年四月三十日前將其斷管封閉，又查再審原告再於八十七年三月
二十七日利用未經許可之排放管偷排廢水，再審被告據此按次處分，處陸拾萬元罰鍰
，並督促儘速斷管封閉改善。再審原告辯稱未給予任何改善期限，有悖事實，再審被
告依法處分並無不合。三、再審原告又提再審被告環保局所委託環佑公司，其所屬人
員非合法之公務員，稽查結果非再審被告環保局實施稽查所得云云，經查貪污治罪條
例規定：「受公務機關委託承辦公務之人，視為公務員」，本府環保局委託環佑公司
執行鳳山溪暗管稽查，與業務權責有直接關係，視為廣義公務人員並無疑義。四、再
審原告辯稱暗管已於八十五年將其封閉，非偷排放之暗管．．．等語。該廠於八十七
年三月十七日、同年三月二十七日再審被告環保局實施鳳山溪整治計畫，晨間派員全
面稽查該區皮革廠，依再審被告環保局事業水污染稽查紀錄單紀錄於八十七年三月十
七日六點巡查該廠發現該公司二廠有不明管線排放廢水稽查人員立即採樣（以上拍照
存證），送檢驗結果ＰＨ值１０、懸浮固體1300mg/L、生化需氧量3220mg/L、化學需氧
量21970 mg/L並含有害物質總鉻高達68mg/L，八十七年三月二十七日再次前往稽查、
於二廠前日違反地點未改善廠內廢水向外溢流，經採樣送驗結果ＰＨ值４、懸浮固體
873 mg/L、生化需氧量2240mg/L、化學需氧量6970mg/L、有害物質總鉻1220mg/L。上
述各項檢驗值之高，顯見再審原告所辯有悖事實，請予駁回。
    理  由
按對民國八十七年十月二十八日修正公布之行政訴訟法施行前已確定之裁判提起再審
之訴，其再審事由，依新法（即修正之行政訴訟法）之規定，為行政訴訟法施行法第
三條所明定。次按行政訴訟當事人對本院之判決提起再審之訴。必須具有行政訴訟法
第二百七十三條第一項、第二項所列情形之一者，始得為之。上開法條第一項第一款
（即舊行政訴訟法第二十八條第一款）規定：「適用法規顯有錯誤者」，係指原判決
所適用之法規與該案應適用之現行法規相違背或與解釋、判例有所牴觸者而言。至於
法律上見解之歧異，再審原告對之縱有爭執，要難謂為適用法規顯有錯誤，而據為再
審之理由。本件再審原告從事製革業，其所屬二廠將作業產生之廢水利用未經許可之
排放管道排放，經高雄縣環境保護局執行鳳山溪整治計畫，分別於八十七年三月十七
日、三月二十七日清晨派員前往稽查發現，採樣送驗結果：八十七年三月十七日採樣
部分氫離子濃度指數（PH）值一○．○、總鉻六十八毫克＼公升、生化需氧量三二二
○毫克＼公升、化學需氧量二一九七○毫克＼公升、懸浮固體一三○○毫克＼公升；
八十七年三月二十七日採樣部分氫離子濃度指數（PH）值四．○、總鉻一二二○毫克
＼公升、生化需氧量二二四○毫克＼公升、化學需氧量六九七○毫克＼公升、懸浮固
體八七三毫克＼公升，均未符「放流水標準」所定限值（氫離子濃度指數六．○－九
．○、總鉻二．○、製革業－生化需氧量三○毫克＼公升、化學需氧量一○○毫克＼
公升、懸浮固體三○毫克＼公升）。有二次稽查之水污染稽查紀錄影本二紙、採證照
片四幀、影本八幀、水質檢驗報告影本二件足稽，再審被告因認再審原告分別有二次
違法行為，乃分別以編號第○○三一六四號、第○○三一六五號處分書各裁處六十萬
元罰鍰，並通知限期於八十七年四月二十日前完成改善。再審原告不服，循序提起行
政訴訟，主張：被告（即再審被告，以下同）於八十七年三月十七日檢測原告第二廠
認有違法情形，並未告知原告（即再審原告，以下同）以促改善，再於同年月二十七
日以原告未改善為由連續處罰，違反程序正義，不符合誠信原則。又被告第一次檢查
原告二廠溢流之水，係廢水處理場污水混合池磚壁年久破裂而外滲者，被告認係利用
暗管排放，與事實不符，其裁處最高罰鍰六十萬元，違反比例原則。又原告於八十七
年四月十八日始接獲處分書，在此之前處分尚未生效，詎被告於八十七年三月二十七
日以原告未於期限內改善為由，連續處罰，該次處罰並不合法云云。原判決以：被告
派員於八十七年三月十七日第一次在原告二廠採取該廠排放廢水水樣時，發現其排放
處非原告申准之放流口，而為暗管及排放溝渠，原告二廠人員發現稽查人員採樣後，
即關閉廢水閥等情，有稽查人員在稽查紀錄發現事實紀錄欄載明綦詳，併現場照片可
見廢水自壁孔排出，而非滲漏情形可資佐證，被告認定為以暗管排放廢水，尚非無稽
。原告茲雖提出照片四幀，主張排水設施建構於地面，非暗管云云；惟查前開紀錄已
載明排放廢水以暗管及排放溝渠進行，而於採樣地點載明為暗管，參諸照片所示採樣
地點在原告之廠房牆壁缺口外接排放溝渠處，其暗管當係指排出溝渠者而言，不能以
溝渠外漏於地面，即謂無以暗管排放之情事。況該排放處既非原告申准之廢水放流口
，即非合法之排放處，乃擅自排放，被告認係由暗管排放，亦無不合。又原告提出八
十五年四月二十日陳報將牆壁滲漏處補齊之改善計畫書，並附照片，主張被告採樣處
為牆壁長期使用造成磚塊破裂致廢水尋隙外滲之事實。微論前述紀錄已載明原告工廠
人員發現稽查人員採樣後即關閉廢水閥之情形，且由現場照片顯示，廢水非滲漏而出
，亦無磚塊隙裂情形，是原告之主張尚非可採。又查被告於八十七年三月二十七日再
次到原告之第二廠稽查，亦經依採樣檢測結果，認定原告排放廢水不合放流水標準，
始加以處罰，並非因「通知原告限期改善，屆期仍未改善而按日連續處罰者」，由被
告之處分書違反事實欄，選排放廢水不合標準該項，而未選經通知限期改善而未
遵行，按日連續處罰一項可知。原告誤為係連續處罰進而指摘為違反程序正義及誠信
原則，為違法云云，亦非可採。再按水污染防治法第三十八條規定之通知限期改善，
屆期未完成改善，按日連續處罰，依同法第五十四條規定，僅因事業未於期限前檢具
改善之證明文件向主管機關報請查驗，即視為未完成改善，是主管機關無須赴現場檢
查，即得因法律擬制事業未完成改善，仍有違法之事實，而按日連續處罰。準此，如
未限期改善，自不得未經到場查驗為違法而按日連續處罰之。然如斯規定，並非謂事
業在改善之限期前，主管機關縱查得事業有違法之事實，仍不得加以處罰，否則無異
容許事業在改善期間內，得有違法之行為。殊非法律處罰違法之旨意。本件原告二次
違法行為均經被告到場檢查，取樣化驗結果證明屬實，被告併予處罰，於法無違。其
一併通知原告於八十七年四月三十日前改善完成，亦無不合。被告衡酌依檢驗結果，
原告排放廢水不合放流水標準之差距甚大，且其利用非放流口之暗管為之，情節重大
，又被告為執行改善鳳山溪流域皮革業污染情形，曾於事先召集業者討論防治事宜，
已預為宣導，有迫切之整治河川目的，製有會議紀錄為證等情，裁處原告最高罰度之
罰鍰，難指為違反比例原則。遂適用行為時水污染防治法第七條第一項及第三十八條
之規定，駁回再審原告前程序之訴。核原判決所適用之法規與本案應適用之現行法規
並無違背；與解釋、判例亦無牴觸。茲再審原告起訴，仍執前詞指原判決違誤，求為
廢棄，核非有據。其再審意旨難認有理，應予駁回。
據上論結，本件再審之訴為無理由，爰依行政訴訟法第二百七十八條第二項、第二百
八十一條、第九十八條第三項前段，判決如主文。
中    華    民    國      九十      年      十二      月      十三      日
                    最 高 行 政 法 院  第 五 庭
                                審 判 長 法  官      廖  政  雄
                                         法  官      趙  永  康
                                         法  官      林  清  祥
                                         法  官      鍾  耀  光
                                         法  官      姜  仁  脩
右  正  本  證  明  與  原  本  無  異
                                         法院書記官  彭  秀  玲
中    華    民    國      九十      年      十二      月      十三      日


司法院資訊處製作；財團法人民間司法改革基金會備份。
